【裁判字號】    92,訴,1197
【裁判日期】    921029
【裁判案由】    塗銷抵押權登記
【裁判全文】
臺灣臺南地方法院民事判決  九十二年度訴字第一一九七號
      原      告  甲○○
                  乙○○
                  丁○○
                  丙○○
                  戊○○○
      共      同
      訴訟代理人  裘佩恩律師
      被      告  己○○      .
      訴訟代理人  禎和 律師
右當事人間請求塗銷抵押權登記等事件，本院（言詞辯論終結日期：民國九十二年十
月二十二日）判決如左：
      主      文
原告之訴駁回。
訴訟費用由原告負擔。
      事      實
甲、原告方面：
一、聲明：求為判決：（一）確認原告等與被告間就原告等所有坐落台南市○區○段
    （起訴書誤載為西港段）一小段四０地號土地，應有部分合計共五分之三，及坐
    落台南市○區○段二小段四四地號土地，應有部分合計共五分之三，所設定抵押
    權之原因債權即消費借貸關係不存在。（二）前項之抵押權登記（收件字號分別
    為台南土字第二六九二０號、三八二００號）應予塗銷。（三）訴訟費用由被告
    負擔。
二、陳述：
（一）當事人主張彼此間有金錢借貸關係存在，主張之人需就其發生所具備之特別要
      件即金錢之交付及借貸意思表示一致負舉證責任，最高法院八十一年度台上字
      第二三七二號判決可資參照。本件抵押權之設定，其原因事實，據被告於另案
      聲請拍賣抵押物之聲請書所載，係被告於民國九十一年二月四日分別借款予原
      告甲○○新台幣（下同）一百三十萬元及原告乙○○、丁○○、丙○○、戊○○○等一百三十萬元，並約定於九十一年四月四日及五月三十一日清償，並以
      系爭二筆土地之持分五分之二及五分之一分別設立抵押權予被告等語。然查，
      原告等人根本未向被告己○○借貸過金錢，被告自應舉證「有借款金額之交付
      」及「雙方借貸意思表示一致」之事實，以實其說，否則即應受不利之判決。
（二）本件原告等確未積欠被告任何金錢，亦未與被告有其他任何之法律關係存在。
（三）縱認訴外人黃文廣將其對於原告甲○○之工程債權讓與被告，惟並未通知原告
      ，且縱有通知，然訴外人黃文廣承攬之工程尚未完成，對於原告甲○○之承攬
      債權尚未發生，亦不生工程債權移轉問題。
三、證據：提出民事裁定、土地登記謄本、民事聲請狀等件影本為證。
乙、被告方面：
一、聲明：求為判決：（一）原告之訴駁回。（二）訴訟費用由原告負擔。
二、陳述：
（一）按抵押權之成立必先有主債權之存在。本件原告於九十一年二月前，積欠訴外
      人黃文廣工程費用一百三十萬元，而被告對於訴外人黃文廣亦有同額以上之債
      權，嗣訴外人黃文廣向債務人即原告甲○○催討債務時，因甲○○拿不出現款
      清償債務，經訴外人黃文廣同意，由甲○○提供其所有坐落台南市○區○段一
      小段四十、二小段四四地號土地應有部分五分之二設定抵押權予己○○，惟因
      上開土地小又係持分所有、甲○○乃另提供原告乙○○、丁○○、丙○○、戊○○○等人共有之土地持分合計共五分之一設定抵押權予被告，以擔保本件債
      權。
（二）按本件債權讓與之受讓人即被告，讓與人則為訴外人黃文廣。黃文廣將其對債
      務人甲○○之一百三十萬元債權讓與予被告，是以於九十一年二月四日由黃文
      廣邀同原告甲○○簽立債權契約書，並由原告甲○○於九十一年二月七日設定
      土地抵押權予被告，原告甲○○以外之其他共有人再於九十一年二月二十六日
      設定抵押權予被告。
（三）再按系爭契約書約定，原告甲○○應於二個月內歸還一百三十萬元，詎原告甲○○違約，被告乃才再要求其支付利息，惟原告甲○○仍未依約履行，被告乃
      依法提出抵押物拍賣裁定之聲請，於法並無不合。
（四）被告之債權乃由訴外人黃文廣讓與而來，系爭抵押權係附隨於該債權讓與而來
      ，且經原告自動提供土地權狀，印鑑證明而設定，雙方不但「意思表示一致」
      ，且符合讓與通知之規定。
（五）原告甲○○因委請訴外人黃文廣承攬興建建物，積欠一百三十萬元工程款，雙
      方合意簽訂契約書約明清償方式，原告甲○○並允諾提供坐落台南市○區○段
      一小段四０地號及港段二小段四四地號土地設定抵押以為債權之擔保，有原告
      不爭之契約書可稽。茲因黃文廣另積欠被告債款，乃將上開對原告甲○○之債
      權讓與被告，並通知原告甲○○要將抵押債權登記被告名義，嗣黃文廣更委請
      土地代書趙國復，前去向原告甲○○拿取設定抵押之權狀及原告甲○○之印鑑
      章、印鑑證明書，於九十一年二月七日設定完成抵押權登記，惟因甲○○提供
      之擔保品僅為部分持分權利，被告認擔保不足，要求原告甲○○補提供乙○○
      、丁○○、丙○○及戊○○○系爭土地之持分權利以為設定。嗣甲○○依約提
      供乙○○、丁○○、丙○○及戊○○○之土地權狀、印鑑證明書及印鑑章，於
      九十一年三月四日完成第二次抵押權登記。
（六）按債權人得將債權讓與於第三人，民法第二百九十四條定有明文；本件訴外人
      黃文廣將其對原告甲○○之債權讓與被告，並通知甲○○暨辦理抵押權登記於
      被告。嗣因擔保不足，更補提供其餘原告之土地持分以為設定，顯徵系爭抵押
      債權確屬存在，原告皆同意本件抵押權登記。上開事實亦有證人黃文廣、趙國
      復可資為證。
三、證據：提出契約書、他項權利證明書等件影本為證，並聲請訊問證人黃文廣、趙
    國復。
      理      由
一、本件原告起訴主張：原告等人並未向被告借貸或欠錢，惟被告以其於九十一年二
    月四日分別借款予原告甲○○一百三十萬元及原告乙○○、丁○○、丙○○、戊○○○等一百三十萬元，並約定於九十一年四月四日及五月三十一日清償，且以
    附表所示之土地設定抵押權予被告為由，向鈞院另案聲請拍賣抵押物，與事實不
    符；縱認訴外人黃文廣曾將對於原告甲○○之王程債權讓與被告，然該工程尚未
    完工，工程債權尚不得請求，亦不生債權移轉效力，為此起訴請求確認系爭抵押
    權擔保之原因債權不存在，被告並應將前開抵押權設定登記予以塗銷等語；被告
    則以：原告前於九十一年二月間積欠訴外人黃文廣工程費用一百三十萬元，訴外
    人黃文廣則積欠被告同額以上之債務，嗣訴外人黃文廣向債務人甲○○催討債務
    時，因甲○○無現款清償債務，經訴外人黃文廣同意，將其對於原告甲○○之一
    百三十萬元債權讓與被告，為擔保債權，並由甲○○提供其所有坐落台南市○區
    ○段一小段四十、二小段四四地號土地應有部分各五分之二於九十一年二月七日
    設定抵押權予被告，其後再由其他原告提供系爭土地應有部分合計共五分之一於
    九十一年二月二十六日設定抵押權予被告，原告請求確認系爭抵押權擔保之債權
    不存在，及訴請塗銷抵押權登記，即無理由等情詞，資為抗辯。
二、按確認之訴，除確認證書真偽及為法律關係基礎事實存否之訴外，應以法律關係
    為訴訟標的，並原告有即受確認判決之法律上利益，始得提起，民事訴訟法第二
    百四十七條第一項規定甚明。又所謂即受確認判決之法律上利益，係指因法律關
    係之存否不明確，致原告在私法上之地位有受侵害之危險，而此項危險得以對於
    被告之確認判決除去之者而言，苟有即受確認判決之法律上利益，縱所求確認者
    為他人間之法律關係即權利義務，亦得提起（最高法院四十二年台上字第一０三
    一號判例參照）；本件原告主張：兩造間並無債權債務關係，詎被告竟就其等所
    有如附表所示之土地所有權應有部分設定抵押權，顯係不實等語，為被告否認，
    致兩造間就系爭土地抵押權擔保之原因債權是否存在之法律關係存否不明確，原
    告之系爭土地所有權應有部分有受強制執行拍賣之虞，其等在私法上之地位有受
    侵害之危險，揆諸前開說明，其據以提起本件確認之訴，自有即受確認判決之法
    律上利益，合先敘明。
三、原告主張：兩造間並無債權債務關係，詎被告竟以其於九十一年二月四日分別借
    款予原告甲○○一百三十萬元及原告乙○○、丁○○、丙○○、戊○○○等一百
    三十萬元，並約定於九十一年四月四日及五月三十一日清償，且以附表所示之土
    地設定抵押權予被告為由，向鈞院另案聲請拍賣抵押物，與事實不符，縱認訴外
    人黃文廣曾將對於原告甲○○之王程債權讓與被告，然該工程尚未完工，工程債
    權尚不得請求，亦不生債權移轉效力等語，惟為被告否認，並以前情置辯；是本
    件兩造間是否存在債權債務關係，厥為本件首應審究之爭點。
四、查：
（一）原告甲○○所有如附表所示不動產應有部分五分之二，係於九十一年二月七日
      ，以台南市台南地政事務所九十一年台南土字第二六九二０號設定權利價值本
      金一百三十萬元普通抵押權，存續期間九十一年二月六日至九十一年五月三十
      一日，債務人為甲○○，權利人為被告己○○。原告乙○○、丁○○、丙○○
      、戊○○○於九十一年三月四日，以台南市台南地政事務所九十一年台南土字
      第三八二００號設定權利價值本金一百三十萬元普通抵押權，存續期間九十一
      年二月六日至九十一年五月三十一日，債務人為乙○○、丁○○、丙○○、戊○○○等人，權利人為被告己○○乙節，此有原告提出而為兩造所不爭之系爭
      土地登記謄本影本、併台南市台南地政事務所於九十二年八月二十七日，以台
      南地所登字第０九二００一０四五七之０號函檢送系爭辦理抵押權設定登記之
      相關文件在卷可按。
（二）再原告甲○○委由訴外人黃文廣興建房屋，約定價款一百五十萬元，嗣原告甲○○僅支付部分款項，尚欠一百三十萬元，為給付價款，雙方訂立契約，甲○○除承諾系爭一百三十萬元欠款外，並約定提供其所有如附表所示之不動產設
      定抵押權予訴外人黃文廣；嗣訴外人黃文廣向被告借款一百五十萬元，黃文廣
      除將系爭一百三十萬元借款債權讓與被告外，並將系爭抵押權直接登記予被告
      ，因被告質疑擔保不足，乃由其餘原告提供如附表所示之不動產另行設定抵押
      權予被告乙節，業經證人黃文廣於本院審理時到場結證明確，並提出與原告甲○○簽訂之契約書為證，核與前開系爭抵押權設定情節相符，應堪信實。
（三）又證人即承辦系爭二次抵押權設定登記事宜之代書趙國復，於本院九十二年十
      月二十二日審理時到場結證：「黃文廣約我到甲○○家，談論欠錢之事，後來
      談成價錢為一百三十萬元，三個月後還，以甲○○之土地、房子設定扺押給黃
      文廣」、「甲○○簽約後，我打電給黃文廣，黃文廣說要設定扺押給己○○，
      我有向黃文廣說請他向甲○○提這件事，我再向甲○○拿土地設定資料，我有
      向甲○○說這件要設定扺押權給己○○，甲○○說他知道。後來他拿他的兄弟
      姐妹土地資料給我設定扺押權給己○○，這次也是甲○○直接拿資料給我」、
      「因為前次辦妥後，我拿證件還甲○○，應該是印鑑章及土地登記謄本，他們
      說後來還要扺押權設定，叫我過去拿資料，沒有講設定給誰，我照上次做法設
      定扺押權給己○○，其中有一張印鑑明已逾半年，我向甲○○講要重新申請，
      我過幾天再過去拿。」、「系爭契約書第一次是甲○○先簽的，然後黃文廣簽
      ，因黃文廣說要設定扺押權給己○○，我請黃文廣通知己○○帶證件到我事務
      所，在契約書上簽名」、「甲○○第一次設定扺押時，因他持分只有五分之一
      ，沒有達到土地法卅四條規定之適用，所以才辦第二次設定，因第一次設定時
      設定給己○○，謄本上有記載己○○，甲○○也沒有反對，所以第二次設定時
      ，我認為要設定給己○○才符合法律規定，才直接這樣辦。」、「當時協議時
      有說到蓋房子的錢及其他的借款。契約所載的錢是他們協議的結果，但我不清
      楚錢的性質。簽約時不清楚房子是否已蓋好」等語明確，原告甲○○本人除否
      認證人趙國復告訴伊要設定抵押權給被告一事外，對於證人證述之情節並未否
      認，本院參酌證人趙國復前開證述之情節與證人黃文廣證述之情節互核大致相
      符，應堪信實。
    綜上，本件原告既不否認將印章及證件資料交付代書趙國復辦理系爭二次抵押權
    設定之事實，僅抗辯不知道設定抵押權予被告及被告並未將工程債權讓與之事實
    通知原告甲○○云云，惟訴外人黃文廣確有將系爭工程債權讓與之事實通知原告
    甲○○，已如前述，且原告既同意設定抵押權予他人以供擔保債權，不論抵押權
    人為何人，核係概括授權之意，既未違背其概括授權本意，要難據此否認系爭抵
    押權效力，渠等此部分之抗辯委不足採。
五、原告再抗辯：訴外人黃文廣承攬原告甲○○之系爭興建工程尚未完工，尚不得向
    原告甲○○請求工程款，黃文廣縱有讓與系爭工程債權，亦不生讓與效力云云；
    惟查：訴外人黃文廣與原告甲○○因興建建物工程之費用糾紛，已以一百三十萬
    元達成協議，約定由甲○○於三個月內返還，並提供附表所示之土地供訴外人黃
    文廣設定抵押權等情，除據證人黃文廣、趙國復分別證述明確外，並有被告提出
    而為原告所未爭之契約書在卷可參，是系爭契約當事人間既已就費用確定為一百
    三十萬元，且同意設定抵押權予債權人，按諸常理，堪信立約當事人間就系爭工
    程債權確已存在乙事並無疑義至明，乃原告抗辯系爭工程債權尚未發生，訴外人
    黃文廣與被告間不生債權讓與效力云云，亦無足採。
六、按債權人得將債權讓與於第三人。讓與債權時，該債權之擔保及其他從屬之權利
    ，隨同移轉於受讓人，民法第二百九十四條第一項前段、第二百九十五條第一項
    前段分別定有明文；又按債權之讓與，依民法第二百九十七條第一項之規定，雖
    須經讓與人或受讓人通知債務人始生效力，但不以債務人之承諾為必要，而讓與
    之通知，為通知債權讓與事實之行為，原得以言詞或文書為之，不需何等之方式
    ，故讓與人與受讓人間成立債權讓與契約時，債權即移轉於受讓人，除法律另有
    規定外，如經讓與人或受讓人通知債務人，即生債權移轉之效力，並經最高法院
    著有四十二年台上字第六二六號判例可資參照。本件原告甲○○積欠訴外人黃文
    廣一百三十萬元價款，嗣黃文廣將前開債權讓與被告，並已通知債務人甲○○，
    揆諸前開說明，已生債權讓與效力，原告甲○○並同意以其所有如附表所示之不
    動產設定抵押權予被告，以擔保系爭一百三十萬元債權，其後再由其餘原告乙○○、丁○○、丙○○、戊○○○就渠等所有如附表所示之不動產設定抵押權予被
    告，以擔保同一債權，系爭二筆抵押權設定所擔保之原因債權即係訴外人黃文廣
    對於原告甲○○之一百三十萬元工程債權，兩造對於系爭債權尚未經清償而消滅
    之事實復未爭執，乃原告主張兩造間並無債權債務存在，系爭二筆抵押權之從權
    利並無原因債權存在云云，即有未合，從而，原告等起訴請求確認系爭二筆抵押
    權所擔保之原因債權不存在，被告並應將系爭二筆抵押權設定登記予以塗銷云云
    ，即屬無據，不應准許。
七、據上論結：本件原告之訴為無理由，依民事訴訟法第七十八條、第八十五條第一
    項前段，判決如主文。
中      華      民      國    九十二    年      十      月    二十九    日
                          臺灣臺南地方法院民事第一庭
~B法      官  李  文  賢
右為正本係照原本作成
如對本判決上訴，須於判決送達後廿日內向本院提出上訴狀
中      華      民      國    九十二    年      十一    月      三      日
~B法院書記官  洪  淵  重
~F0
~T40
┌─────────────────────────────────────────────────────────────────┐
│附表：                                                                                          九十二年度訴字第一一九七號        │
├─┬───────────────────────────┬─┬────────────┬─────────┬──────────┤
│編│        土          地          坐          落        │地│    面            積    │                  │                    │
│  ├───┬────┬────┬────┬────────┤  ├──┬──┬──────┤  權  利  範  圍  │備        考        │
│號│縣  市│鄉鎮市區○   段   ○ ○  段 │  地        號  │目│公頃│公畝│  平方公尺  │                  │                    │
├─┼───┼────┼────┼────┼────────┼─┼──┼──┼──────┼─────────┼──────────┤
│１│台南市│西區    │港      │一      │四０            │建│０  │００│七二        │五分之三          │甲○○持分五分之二、│
│  │      │        │        │        │                │  │    │    │            │                  │乙○○、丁○○、王亭│
│  │      │        │        │        │                │  │    │    │            │                  │惠、戊○○○各持分二│
│  │      │        │        │        │                │  │    │    │            │                  │十分之一            │
├─┼───┼────┼────┼────┼────────┼─┼──┼──┼──────┼─────────┼──────────┤
│２│台南市│西區    │港      │二      │四四            │建│０  │００│五四        │五分之三          │甲○○持分五分之二、│
│  │      │        │        │        │                │  │    │    │            │                  │乙○○、丁○○、王亭│
│  │      │        │        │        │                │  │    │    │            │                  │惠、戊○○○各持分二│
│  │      │        │        │        │                │  │    │    │            │                  │十分之一            │
└─┴───┴────┴────┴────┴────────┴─┴──┴──┴──────┴─────────┴──────────┘


司法院資訊處製作；財團法人民間司法改革基金會備份。
